臺中高等行政法院判決
                                       99年度訴字第436號
                                     100年6月9日辯論終結
原      告　謝燿燦
被      告　南投縣政府
代　表　人　李朝卿
訴訟代理人　顏貴億
上列當事人間因巷道爭議事件，原告不服內政部中華民國99年9
月30日台內訴字第0990149802號訴願決定，提起行政訴訟。本院
判決如下︰
　　主  文
原告之訴駁回。
訴訟費用由原告負擔。
    事實及理由
一、事實概要：原告所有座落南投縣竹山鎮○○段696、707、70
    8地號土地（下稱系爭土地），因訴外人東宏工程顧問有限
    公司（下稱東宏公司）於民國（下同）98年10月14日向被告
    申請就系爭土地之部分為現有巷道認定及指定建築線，經被
    告現場會勘後，於99年1月12日以府建管字第09900126291號
    公告：「認定本縣竹山鎮○○段696、707、708地號等土地
    （部分）為『南投縣建築管理自治條例』第5條第1項第1款
    規定之現有巷道及建築線指定（詳建築線指定成果圖）。」
    原告不服，認此公告影響其對系爭土地整體規劃之權益，提
    起訴願，遭決定駁回，遂提起行政訴訟。
二、本件原告主張：
  (一)按南投縣建築管理自治條例第5條第1項第1款規定：「本自
    治條例所稱現有巷道，係指下列情形之一：一、供公眾通行
    ，具有公用地役關係之巷道或經本府認定無礙公共安全、公
    共衛生、公共交通及市容觀瞻且公益上確有需要之巷道。」
    ，原告所有系爭土地上之系爭道路，並不符合上揭法條之規
    定，被告所做之行政處分顯為違法：
    1.系爭土地之系爭道路，並非具有公用地役關係之巷道：
      (1)按所謂「具有公用地役關係之巷道」，即所謂「既成道
        路」之定義，依大法官會議解釋第400號理由書略謂：
        「既成道路成立公用地役關係，首須為不特定之公眾通
        行所必要，而非僅為通行之便利或省時；其次，於公眾
        通行之初，土地所有權人並無阻止之情事；其三，須經
        歷之年代久遠而未曾中斷，所謂年代久遠雖不必限定其
        期間，但仍應以時日長久，一般人無復記憶其確實之起
        始，僅能知其梗概（例如始於日據時期、八七水災等）
        為必要。」準此，系爭土地為特定農業區，原告於土地
        設有網式園區，種植香瓜、高麗菜等，並於園區附近，
        建有工寮等建築物，為農作物耕作之便，自費出資鋪設
        柏油道路，且為保護農作物及資產，該進出道路前後均
        設有鐵門，顯非供公眾使用無疑。
      (2)系爭道路係鋪設於原告之土地內，亦非連接其他馬路之
        連接道路，並無任何道路編號，亦無任由第三人出入之
        事實，林務局73年之航空照，僅能證明該道路存在達20
        年以上，並無法證明係供公眾使用，自不足以證明本道
        路為「既成道路」。
      (3)另依公告事項所謂「竹山鎮德興里辦公室98年11月18日
        開立之證明書，案內之巷道係77年時即已鋪設柏油為公
        眾通行之巷道屬實」云云，按竹山鎮德興里辦公室係依
        何種權限，得以出據此證明書？有何法定資料或法定調
        查程序應遵守？該填具證明書者，是否自77年即居住本
        地，有何事證足證明系爭道路為公眾通行？被告僅依竹
        山鎮德興里辦公室乙紙證明書，即恣意將原告之土地遽
        認為既成道路，顯不合法。
      (4)且該所謂「既成道路」係屬民法上之地役關係，並非行
        政法上之義務，被告並無任何權限恣意認定私有土地具
        有「公用地役關係」，此為法院之權責，被告自無權認
        定、創設公用地役關係，違法造成原告之負擔。如被告
        認有需求，應依都市計畫或徵收程序，而非以引用「南
        投縣建築管理自治條例」之認定方式為之。
    2.系爭土地上之系爭道路，並不符合「無礙公共安全、公共
      衛生、公共交通及市容觀瞻且公益上確有需要之巷道」：
      (1)按「南投縣建築管理自治條例」第2條規定：「建築基
        地面臨計畫道路、○○○市區道路○○路、或合於本自
        治條例規定之現有巷道者，得申請指定建築線」，換言
        之，申請指定建築線，自以「建築基地」面臨計畫道路
        、○○○市區道路○○路、或合於本自治條例規定之現
        有巷道者，始有申請之資格，非建築基地，自無申請之
        資格，應無疑義。
      (2)經核，系爭道路係座落於南投縣竹山鎮○○段696及707
        、643地號等部分土地上，因此，所可能面臨系爭道路
        之土地，計有德興段696、707、643、708等地號，該上
        揭地號土地為特定農業區，並非建築基地，既非建築用
        地，何來所謂面臨「合於本自治條例規定之現有巷道者
        」，並得以申請指定建築線？被告將系爭道路所在之特
        定農業區，指定建築線於內，顯違反「南投縣建築管理
        自治條例」第2條之規定。
    3.綜上所述，被告上開公告：「認定南投縣竹山鎮○○段69
      6、707、708地號等土地（部分）為南投縣建築管理自治
      條例第5條第1項第1款規定之現有巷道及建築線指定」，
      違反南投縣建築管理自治條例第2條、第5條之規定，自屬
      違法，應予撤銷。
  (二)被告99年7月14日府建管字第09901464270號函略謂：「．．
    ．依建築物門牌清冊共有22筆建築物及該戶籍資料。．．．
    。最近系爭基地之6戶為:竹山鎮部坑巷39、19、97、20號、
    鯉南路138-1、130-5號等建物，並已於本縣門牌管理系統圖
    標註之。」云云，顯有疑義。被告所提供之22戶門牌清冊，
    計有集山路2戶、民生巷1戶、部坑巷l6戶、及鯉南路3戶，
    此22戶均非系爭位於竹山鎮○○段696、707及708號等土地
    上之巷道，上揭建築物均位於南投縣政府所編定之巷道上之
    建築物，僅鄰近系爭巷道，並非系爭巷道之南側路段或北側
    路段。再者，該所謂集山路、民生巷、部坑巷及鯉南路既僅
    鄰近系爭巷道，然系爭巷道自始均未編入南投縣政府或是竹
    山鎮○○○巷道，正說明系爭巷道為私人土地使用之巷道，
    而非供公眾通行，否則，於編定上揭巷道時，自應一併將系
    爭巷道列入縣市巷道。據此，系爭巷道既未編入縣市道路，
    亦無任何建築物編定門牌，足顯被告主張：「次查本案認定
    之巷道，．．．。且經查詢本縣門牌管理系統，巷道南側路
    段及北側路段皆有編定門牌在案之建築物3戶至數十戶不等
    。」云云，顯有張冠李戴之嫌。
  (三)被告上揭函略謂:「查本案本府所為現有巷道認定依據係依
    『南投縣建築管理自治條例』第5條第1項第1款後段略以『
    ‥．或經本府認定無礙公共安全、公共衛生、公共交通及市
    容觀瞻且公益上確有需要之巷道‥．』之規定辦理。」云云
    ，顯有疑義。按「南投縣建築管理自治條例」第5條第1項第
    1款後段規定:「．，．或經本府認定無礙公共安全、公共衛
    生、公共交通及市容觀瞻且公益上確有需要之巷道‥．」，
    被告對於系爭道路公告為現有巷道，需符合「公共安全、公
    共衛生、公共交通及市容觀瞻且公益上確有需要之巷道」之
    要件，然本件之認定，係因東宏公司於竹山鎮○○段121之
    66及121之71地號上擬申請建築所需，此僅為該公司之建築
    需求，與「南投縣建築管理自治條例」第5條第1項第1款後
    段規定，所謂「公共安全、公共衛生、公共交通及市容觀瞻
    且公益上確有需求」，有何關係？再者，縱東宏公司於竹山
    鎮○○段121之66及121之71地號非經系爭土地無法通行，然
    按依民法787條及788條之規定，對於袋地所有人如有通行之
    必要，得通行鄰地至公路，惟必須賠償損失，東宏公司可依
    循上揭民法規定，依民事訴訟，或與鄰地所有人協調鋪設公
    路，則該建築即無指定系爭道路之建築線之問題。該公司竟
    捨合法之程序，直接向被告申請，而被告所公告之建築線，
    並非為任何公益，僅為東宏公司之利益，為此，被告之認定
    ，顯違反「南投縣建築管理自治條例」。
  (四)被告上揭函所提出：「．．．如何就公眾通行之巷道其寬度
    、使用性質、使用時間、通行情形及公益上需要之認定標準
    ，本案如何符合該標準，查依本府認定現有巷道之行政慣例
    ，其原則分序如下．．．（一）、供公眾通行且通行已達20
    年以上（依行政院農業委員會林務局航空測量所至今20年以
    上之航空攝影圖為依據）。（二）、現有巷道寬度2公尺以
    上。（三）、單向通行之現有巷道，面臨該道路之房屋已編
    有門牌且需2戶以上。（四）、現有巷道需設置完成柏油或
    水泥等適當之硬鋪面，以維公共安全。」云云，顯有違誤。
    按被告所提出之標準，係所謂「行政慣例」，綜觀全函，並
    無任何證明說明此標準係所謂「行政慣例」。再者，上揭四
    項標準，究應全部符合，亦或一項符合即可，亦未說明。且
    此四原則，均僅為事實之認定，此與公益上之需要，並無關
    係。換言之，有無公益上之需要，自應個案審認，自非以此
    事實，遽認即有公益上之需要。且如上述，系爭巷道並無臨
    該道路之房屋已編有門牌2戶以上，自不符合上揭所謂「行
    政慣例」，更足證明被告之公告違法等情。並聲明求為判決
    撤銷訴願決定及原處分。
三、被告則以：
  (一)系爭土地現有巷道之認定，緣係由東宏公司於98年10月14日
    向被告提出申請，被告於98年10月29日辦理現場會勘，並作
    成會勘紀錄，該會勘紀錄結論略以：「申請基地（詳現況測
    量圖整界範圍）西側臨接現況供公眾通行之巷道（土地坐落
    德興段696、707、708等地號），經查該巷道依林務局73年
    航照圖（圖號9520-III-007福田社區）已存在，公眾通行至
    今已達20年以上，且依竹山鎮德興里辦公處98年11月18日開
    立之證明書，案內之巷道係民國77年時即已鋪設柏油為供公
    眾通行之巷道屬實。擬依本縣建築管理自治條例第5條第1項
    第1款認定為無礙公共安全、公共衛生、公共交通及市容觀
    瞻且公益上確有需要之現有巷道，自該巷道中心線退縮3公
    尺為建築線，現況道路寬度大於6公尺者以現況道路邊線為
    建築線（詳現況測量圖）」，是被告以99年1月12日府建管
    字第09900126292號函認定現有巷道並指定建築線在案，並
    依內政部97年11月04日內授營建管字第0970808809號函，依
    行政程序法規定以99年1月12日府建管字第09900126291號公
    告，並副知原告。
  (二)被告於98年10月29日辦理本案現場會勘業通知土地所有權人
    ，並作成會勘紀錄，於現場會勘時案內巷道通行車量南來北
    往，並無鐵門圍閉阻斷通行之情況，且依原告影附照片該鐵
    門之裝設時間、地點及用途皆尚難證明具有實際上阻斷通行
    之客觀事實。至原告稱：「．．．德興段696、707、708、6
    43等地號為特定農業區，並非建築基地．．．指定建築線於
    內，顯違反南投縣建築管理自治條例第2條之規定．．．」
    乙節，核南投縣建築管理自治條例第2條係規定建築基地得
    申請指定建築線之基本條件，無關乎農業用地是否屬建築基
    地。又建築法第11條略以「本法所稱建築基地，為供建築物
    本身所佔之地面及其所應留設之法定空地．．．」，然經都
    市計畫劃設為農業區或經區域計畫編定為農牧用地之土地，
    依建築法令規定皆得申請興建農舍、農業設施或經其他目的
    事業主管單位容許使用之建築物（雜項工作物），故其土地
    屬性亦為建築基地之一種應無疑義，原告所陳，實屬有誤。
  (三)關於被告就公眾通行之巷道其寬度、使用性質、使用期間、
    通行情形及公益上需要之認定標準，及本件如何符合該標準
    乙節：
    1.被告認定現有巷道之行政慣例，其原則分述如下：
　　  (1)供公眾通行且通行已達20年以上（依行政院農業委員會
        林務局航空測量所至今20年以上之航空攝影圖為依據）
        。
      (2)現有巷道寬度2公尺以上。
      (3)單向通行之現有巷道，面臨該道路之房屋已編有門牌且
        需2戶以上。
      (4)現有巷道需設置完成柏油或水泥等適當之硬鋪面，以維
        公共安全。
    2.本件現有巷道係依上開原則予以認定，分別說明如下：
      (1)依林務局73年航照圖（圖號9520-III-007福田社區）已
        存在，公眾通行至今已達20年以上，且另依竹山鎮德興
        里辦公處98年11月18日開立之證明書，案內之巷道係77
        年時即已鋪設柏油為供公眾通行之巷道屬實。
      (2)依本件建築線指定成果圖，該巷道寬度為7～7.1公尺，
        大於2公尺。
      (3)本件現有巷道屬雙向通行之道路，延續長約4公里，且
        依竹山戶政事務所提供之資料，面臨該巷道之房屋已編
        有門牌者已達2戶以上，且設籍已達20年以上。
      (4)本件現有巷道已鋪設柏油路面。
    3.故本件現有巷道之認定於上開四項原則皆有符合，所引用
      之證明文件亦為客觀事實（農委會航照圖、現況道路相片
      、稅籍資料等等）。
  (四)關於竹山鎮德興里辦公處究依何種權限，得以出具此證明書
    乙節，核鄉（鎮、市）公所係屬地方基層鄉（鎮、市）自治
    團體，而村里辦公處為其所屬，關於地方鄉○○○市○道路
    之建設及管理等基層事務亦為當地鄉（鎮、市）公所自治事
    項，此於地方制度法第5條、第14條、第20條訂有明文。且
    於實際上一般鄉鎮○○○里○○道路使用情形亦為當地鄉（
    鎮、市）公所較為明瞭，爰竹山鎮德興里辦公處所出具之供
    公眾通行證明書於本件辦理現有巷道認定時予以參採作為佐
    證文件之一，應無違誤。
  (五)關於建築線指定是否合法乙節：
    1.本件東宏公司於申請現有巷道認定指定建築線之申請基地
      除德興段702地號外尚包含德興段707地號整界部分土地，
      此於申請書、公告認定現有巷道附件建築線成果圖、及被
      告函覆申請人之99年1月12日府建管字第09900126292號函
      皆已明示，故該申請基地有臨接建築線。
    2.另該申請基地雖有臨接建築線，但於未來申請建築開發時
      仍應就申請基地範圍檢附土地權利證明文件才得申請建築
      ，建築線指定之申請係僅先就建築線位置予以確定，以判
      斷建築基地是否符合建築法第42條：「建築基地應與建築
      線相連接．．．」之基本規定而得予申請建築。
    3.建築法第48條規定：「直轄市、縣（市）（局）主管建築
      機關，應指定已經公告道路之境界線為建築線。但都市細
      部計畫規定須退縮建築時，從其規定。前項以外之現有巷
      道，直轄市、縣（市）（局）主管建築機關，認有必要時
      得另定建築線；其辦法於建築管理規則中定之。」、南投
      縣建築管理自治條例第2條規定：「建築基地面臨計畫道
      路、○○○市區道路○○路或合於本自治條例規定之現有
      巷道者，得申請指定建築線。」、同條例第6條規定：「
      面臨現有巷道之基地，其建築線之指定，應依下列規定辦
      理：一、巷道為．．．雙向出口長度在80公尺以下．．．
      以該巷道中心線為準，兩旁均等退讓，以合計達到4公尺
      寬度之邊界線作為建築線；巷道長度超過上開規定者，兩
      旁亦應均等退讓，以合計達到6公尺寬度之邊界線作為建
      築線．．．五、現有巷道之寬度大於4公尺或6公尺者，仍
      應保持原有之寬度．．．」，本件現有巷道之寬度為7~7.
      1公尺，依前開規定應保持巷道原有之寬度以現況道路邊
      界線為建築線。
    4.綜上，本案於公告認定現有巷道後悉依前開規定一併指定
      建築線，依法並無違誤。
  (六)綜上所述，本件原告之訴為無理由，被告所為係依據法令辦
    理並無違法或不當等語，資為抗辯。並聲明求為判決駁回原
    告之訴。
四、兩造之爭點在於原處分認定系爭土地道路屬現有巷道及指定
    建築線是否合法，經查：
  (一)按建築法第48條規定：「直轄市、縣(市)(局)主管建築機關
    ，應指定已經公告道路之境界線為建築線。但都市細部計畫
    規定須退縮建築時，從其規定。前項以外之現有巷道，直轄
    市、縣(市)(局)主管建築機關，認有必要時得另定建築線；
    其辦法於建築管理規則中定之。」次按「建築基地面臨計畫
    道路、○○○市區道路○○路或合於本自治條例規定之現有
    巷道者，得申請指定建築線。」、「本自治條例所稱現有巷
    道，係指下列情形之一者：一、供公眾通行，具有公用地役
    關係之巷道或經本府認定無礙公共安全、公共衛生、公共交
    通及市容觀瞻且公益上確有需要之巷道。．．．。前項第一
    款所稱供公眾通行之巷道，由本府就其寬度、使用性質、使
    用期間、通行情形及公益上需要定之。」南投縣建築管理自
    治條例第2條第1項、第5條亦有明定。
  (二)本件原告所有系爭土地經東宏公司於98年10月14日向被告申
    請就該土地部分為現有巷道認定及指定建築線，經被告於98
    年10月29日會勘現場後，以99年1月12日府建管字第0990012
    6291號公告認定系爭3筆地號部分土地為該縣建築管理自治
    條例第5條第1項第1款規定之現有巷道及建築線指定，並副
    知原告。原告不服，循序提起本件行政訴訟，為如前揭之主
    張。
  (三)經查東宏公司於申請現有巷道認定指定建築線之申請基地除
    德興段702地號外尚包含德興段707地號整界部分土地，此有
    申請書、公告認定現有巷道附件建築線成果圖在卷可稽，該
    整個建築基地已面臨現有巷道，自得指定建築線。另按建築
    法第11條規定：本法所稱建築基地，為供建築物本身所佔之
    地面及其所應留設之法定空地。經都市計畫劃設為農業區或
    經區域計畫編定為農牧用地之土地，依建築法令規定皆得申
    請興建農舍、農業設施或經其他目的事業主管單位容許使用
    之建築物（雜項工作物），故其土地屬性亦為建築基地之一
    種應無疑義，而非謂應屬建地目之土地始得為建築基地，原
    告訴稱東宏公司申請建築之南投縣竹山鎮○○段702、707號
    地號土地係特定農業區，並非建築基地不得申請指定建築線
    ，核非可採。又「申請指定建築線應填具申請書，並檢附下
    列文件：一、地籍套繪圖應描繪一個街廓以上，並應標明建
    築基地之地段、地號、方位、基地範圍及鄰近之各種公共設
    施、道路之寬度。二、基地位置圖：應簡明標出基地位置、
    附近道路、機關學校或其他明顯建築物之相關位置。三、現
    況圖應標明地形、鄰近現有建築物、道路及溝渠，其比例尺
    不得小於地籍圖。」為南投縣建築管理自治條例第3條所明
    定。依該規定為指定建築線之申請時，無需檢附土地權利證
    明文件，足認建築線指定之申請係僅先就建築線位置予以確
    定，以判斷建築基地是否符合建築法第42條：「建築基地應
    與建築線相連接．．．」之基本規定而得申請建築。至於未
    來申請建築開發時仍應就申請基地範圍檢附土地權利證明文
    件才得申請建築。本件被告依上揭南投縣建築管理自治條例
    第2條、第3條規定准為建築線之指定，即無不合。
  (四)另查系爭巷道南側出口連接投149號縣道鯉南路、北側出口
    連接台3線集山路，由南至北串聯竹山鎮德興里及中崎里，
    行經不同里鄰，為供不特定對象通行之村里道路，長度約4
    公里，巷道南側路段及北側路段皆有編釘門牌在案之建築物
    3戶至10數戶不等，現場並有砂石車、貨車通行，此有南投
    縣竹山戶政事務所99年6月22日竹戶字第0990001352號函檢
    送該現有巷道沿線編定有門牌之建築物門牌清冊及該戶籍資
    料在訴願卷可憑，並經本院履勘屬實，製有履勘筆錄及相片
    33張在本院卷足稽。且系爭巷道於73年間即已存在，此有卷
    附林務局農林航空測量所73年6月7日之航空攝影圖可憑。另
    證人德興里里長陳萬盛（40年3月10日生）復於本院結證稱
    ：竹山鎮○○段696、707地號土地上之道路，在我小時候就
    有人行走了，當時道路是石子路，也較小，大約3米寬，只
    能通行一輛牛車，地方上有人反應，應將路拓寬，在我79年
    當里長後，大約80年時，因時間太久詳細時間記不清楚，由
    我去拜託地主（即原告之父親，原告可能不知道），大家都
    同意後，才將路拓寬，並鋪設柏油等語，足認系爭巷道確已
    長久供不特定人通行，被告審酌該巷道之南北交通串連房舍
    聚落分佈，並衡酌道路實際交通之連續性及供公眾通行年限
    達20年之久，認定為無礙公共安全、公共衛生、公共交通及
    市容觀瞻，且公益上確有需要之現有巷道（並非認定係具公
    用地役關係之巷道），揆諸首揭法令規定，即無不合。至於
    履勘時原告指稱在系爭巷道旁有一防汛道路，此有勘驗相片
    在卷足稽，並於言詞辯論時陳稱該防汛道路已於今年4月底
    通行，目前系爭巷道已沒人通行等情縱屬實情，亦屬其得否
    依南投縣建築管理自治條例第7條所定向被告申請廢止原巷
    道（核准後並應經公告程序）之問題，核與本件本院係審查
    被告公告系爭巷道時之處分是否違法無涉，併予敘明。
  (五)綜上所述，被告所為指定建築線及公告原告所有系爭土地之
    部分土地為現有巷道之處分，核無違誤。訴願決定予以維持
    ，亦無不合，原告聲明求為撤銷，為無理由，應予駁回。兩
    造其餘訴辯事由，與判決結果無影響，爰不逐一審論，再予
    敘明。
五、據上論結，本件原告之訴為無理由，依行政訴訟法第98條第
    1項前段，判決如主文。
中　　華　　民　　國　　100　 年　　6　　 月　　15　　日
                臺中高等行政法院第三庭
                          審判長法  官　沈  應  南
                                法  官  許  武  峰
                                法  官  王  德  麟
以上正本證明與原本無異。
如不服本判決，應於判決送達後20日內向本院提出上訴書狀，其
未表明上訴理由者，應於提起上訴後20日內向本院提出上訴理由
書（須依對造人數附具繕本）；如於本判決宣示或公告後送達前
提起上訴者，應於判決送達後20日內補提上訴理由書（須附繕本
）。未表明上訴理由者，逕以裁定駁回。
中　　華　　民　　國　　100　 年　　6　　 月　　15　　日
　　　　　　　　　　　　　      書記官　凌  雲  霄